【裁判字號】    90,台上,3603
【裁判日期】    900614
【裁判案由】    貪污
【裁判全文】
最高法院刑事判決                                九十年度台上字第三六○三號
    上  訴  人  甲○○
                丙○○
                乙○○
右上訴人等因貪污案件，不服台灣高等法院台中分院中華民國八十九年二月十五日第
二審更審判決（八十八年度上更(一)字第三四○號，起訴案號：台灣彰化地方法院檢察
署八十六年度偵字第五五六一號），提起上訴，本院判決如左：
    主  文
原判決撤銷，發回台灣高等法院台中分院。
    理  由
本件原判決認定上訴人甲○○自民國八十三年十月一日起，任彰化縣員林鎮公所清潔
隊之技工，負責員林鎮公所清潔隊於「阿寶坑垃圾處理場」人員管制，及垃圾作業督
導，上訴人丙○○自八十四年五月間起，任職清潔隊之隊員，擔任於「阿寶坑垃圾處
理場」過磅與收費之工作；渠二人均係依據法令從事公務之人員，上訴人乙○○於八
十三年八月就任為員林鎮第十五屆鎮民代表會之代表，三人基於犯意聯絡，圖利良杰
工程實業有限公司（以下簡稱良杰公司），緣「阿寶坑垃圾處理場」依據員林鎮公所
於八十三年十二月十五日公告之收費規定，只能傾倒員林鎮之垃圾，如傾倒事業廢棄
物，必須先向員林鎮公所申請許可，於進場傾倒垃圾之前，必須先過磅，收費標準為
：如一噸以下，須繳交新台幣（下同）三百元之代處理費，一噸以上至二噸之間，須
繳交六百元之代處理費，二噸以上，則以此類推，而垃圾代處理費，必須由負責現場
過磅人員當場予過磅、開單、收費。乙○○之妻於八十三年九月二十二日，申請獲准
設立良杰公司，嗣於八十六年五月二十四日經濟部核准，變更登記自己為負責人，從
事各種廢棄物清理業務，自八十四年四月間起，以其購自員林鎮公所二輛報廢之垃圾
車，及自備一輛裝卸車，承攬員林鎮內之華成市場、順利園餐廳、哈佛汽車旅館、大
阪城、喝一杯海產店、花壇鄉泰峰公司、大村鄉禹昌公司等客戶之垃圾清運工作，乙
○○僱請不知情之張永決、楊朝任、蕭榮添等人，為該公司從事清運垃圾之工作，乙
○○之子陳錫憲，自八十五年三月間起，亦於該公司工作，乙○○另自八十五年九月
間，僱用游禎鍵，由游禎鍵以自有之大貨車，參與清運工作（楊朝任、蕭榮添、張永
決、陳錫憲、游禎鍵部分，均經檢察官為不起訴處分）。甲○○、丙○○共同基於直
接圖利良杰公司不法利益之概括犯意，自八十四年五月間起，由甲○○將「阿寶坑垃
圾處理場」之大門鑰匙交予乙○○，以利於良杰公司之清運車得自由出入「阿寶坑垃
圾處理場」傾倒垃圾。乙○○於取得大門鑰匙後，即將鑰匙置於上開清運車上，使得
陳錫憲、張永決、楊朝任等人，於向客人收集垃圾後，得自由私行於每日下午二時以
後進場傾倒垃圾。而丙○○明知良杰公司之清運車前來該垃圾場傾倒時，於車輛行抵
貨櫃車充做辦公室前之地磅處時，未於攔阻停車、過磅、開單、繳費，即予放行進場
傾倒垃圾，圖利於良杰公司，使免於繳納垃圾處理費三百元之不法利益，良杰公司私
行進入該垃圾處理場傾倒之垃圾量，每月有五十車次，自八十四年五月起至八十六年
五月二十五日止，共約一千二百四十一車次，每車次三百元，共須繳費三七二，三○
○元，而良杰公司除繳納如原判決附表一、二所示之代處理費共九七，五○○元，對
於其餘傾倒之垃圾均未過磅繳費，共圖得利益二七四，八○○元。嗣於八十六年五月
十一日十四時許，楊朝任、蕭榮添駕駛良杰公司之清運車至該垃圾處理場傾倒，當時
丙○○亦在過磅室內，惟丙○○未要求過磅繳費，即讓進場傾倒垃圾，楊朝任、蕭榮
添復於同日十六時三十分左右，駕駛良杰公司之垃圾車至該垃圾處理場，當時丙○○
未在垃圾場內，二人仍未過磅繳費即傾倒垃圾，適為員林鎮鎮民代表游一郎、張良振
等發覺，當場查獲；及於同月二十五日上午，由員林鎮鎮民代表黃金木、謝啟東、江
永山、黃德勝尾隨游禎鍵所駕自有之大貨車，由該垃圾場後門進入傾倒垃圾時，當場
查獲，嗣後由檢察官主動指揮法務部調查局彰化縣調查站查獲等情，因而撤銷第一審
不當之科刑判決，仍論處上訴人乙○○、甲○○、丙○○共同連續對於主管之事務，
直接圖私人不法之利益罪刑，固非無見。
惟查：（一）、原判決認定上訴人甲○○任彰化縣員林鎮公所清潔隊之技工，負責員
林鎮公所清潔隊於「阿寶坑垃圾處理場」人員管制，及垃圾作業督導，上訴人丙○○
，任職清潔隊之隊員，擔任該垃圾處理場過磅與收費之工作；均係依據法令從事公務
之人，與不具公務員身分之上訴人乙○○，共同連續圖利良杰公司，使該公司未過磅
繳費三人共犯貪污治罪條例第六條第一項第四款罪。如果無訛，其主文就上訴人甲○
○、丙○○應諭知「共同連續依據法令從事公務之人員，對於主管之事務，直接圖私
人不法之利益」，就上訴人乙○○應諭知「共同連續與依據法令從事公務之人員，對
於主管之事務，直接圖私人不法之利益」，始符罪刑法定之原則，乃原判決竟均載為
「共同連續對於主管之事務，直接圖私人不法之利益」，自有未洽。又共犯貪污所得
財物採連帶沒收主義，故依貪污治罪條例第十條規定，就所得財物諭知追繳沒收，應
令負共同連帶之責任，方屬適法。原判決既認定三人係共同圖利良杰公司二十七萬四
千八百元，主文未諭知應予連帶追繳沒收，亦有未合。（二）、原判決認定上訴人等
三人共同犯罪係自八十四年五月間起至八十六年五月二十五日止。惟上訴人丙○○辯
稱，於八十六年五月十一日查獲良杰公司傾倒垃圾，認其當時值班有疏失，於翌日即
同月十二日即將之調離。依卷內資料，上訴人甲○○於案發後之調查局訊問時即亦有
此供述（法務部調查局卷內第八頁正面、第九頁），原判決認定其與其他二人共同犯
罪至同月二十五日，即與卷內資料不符，而有證據上理由矛盾之違法。原判決認定良
杰公司於每日下午二時以後進場傾倒垃圾，自八十四年五月起至八十六年五月二十五
日止，每月傾倒五十車次之垃圾，有依規定開單收費者如其附表一、二所載，約計二
百六十張，而依所載開據者包括上訴人丙○○等多人，而其開據者約有一百二十餘張
，則原判決認定之上開犯罪期間內，是否均屬其值班時間內為之，其於該段期間內，
是否均輪值下午班，此與其圖利之金額攸關，即有詳加調查之必要。本院前次發回即
已指明，原判決仍未加以調查說明，自有應於審判期日調查之證據而未予調查之違法
。（三）、原判決係以上訴人甲○○將鑰匙交給乙○○，丙○○則值班負責過磅，如
堅守崗位，對出入該垃圾處理場之車輛均能知悉，竟任令良杰公司之車輛傾倒而未過
磅收費，乃認三人為共犯。但上訴人甲○○一再辯稱，其交鑰匙給乙○○轉給良杰公
司之載運垃圾車可自由開啟進入，但值班人員仍應過磅收費，其交給鑰匙並不當然即
係圖利。本院前次發回亦指明，「良杰公司既均於每日下午二時以後，現場有人值班
之時間傾倒垃圾，則乙○○持有甲○○交付之該垃圾處理場大門鑰匙，似仍不免於過
磅收費手續。從而甲○○交付鑰匙予乙○○，其目的為何，如何藉此圖利，亦饒有探
求之餘地。」，原判決就此仍未說明，且其及乙○○如何與丙○○三人就使良杰公司
免於繳費之得利，有何犯意聯絡及行為分擔，原判決亦未詳為說明，均屬理由不備，
亦不足昭信服。（四）、原判決於理由中以「被告乙○○雖辯稱除附表一所列收據外
，另發現有一百三十一張之收據云云，惟經該收據之承辦人丙○○、張慶德、張國珍
、賴良成（原名賴五義）分別辯識，屬華成市場之收據如附表二所示，其餘則與華成
市場無關」（原判決第八面倒數第六至三行）。即以該一百三十一張收據中，應係屬
「華成市場」繳費者方始扣除。本院核對結果，該一百三十一張有三十四張列入，即
原判決附表二，另一張（即原判決第三十六面，第一一二三四號收據）列入附表一，
即有三十五張經認定係經依規定開單繳費而予以扣除。但觀之該三十五張有三張係載
「良杰」（上開附表一該張及原判決第三十八面，第六五○九、六五八三號二張），
已與原判決理由說明限以「華成市場」名義繳費始能扣除，似有未合。且觀之原判決
附表一之繳款人，固以載「華成市場」、「華成」者居多，但亦有載「村騰」、「良
杰」、「市場」、「陳代表」、「良杰公司」等亦均認係已依規定開單繳費而予以扣
除，亦與上開理由所敘不合。何以附表一中繳款人非載「華成市場」之收據能予扣除
，而其所提出之一百三十一張中之其餘九十六張不能扣除，原判決理由之說明，亦與
附表所載不符，而有矛盾，此攸關圖利金額之認定，自應予以釐清究明。又依卷內彰
化縣員林鎮公所八十六年六月十六日員清鎮第一一八二六號函，員林綜合市場其經營
型態類屬公設市場性質，依往例准予一天一台中型垃圾車免繳垃圾處理費進入本所垃
圾場。另該公所八十六年八月二十日員鎮清字第一八一二一號函，良杰公司於八十六
年四月二十五日首次申請清運垃圾，則究良杰公司於申請前後至該垃圾處理場傾倒垃
圾，有無該一天一台免繳費用之適用，此與認定圖利金額有關，自有查明之必要。以
上諸端，或為上訴意旨所指摘，或為本院得依職權調查之事項，應認原判決有撤銷發
回之原因。
據上論結，應依刑事訴訟法第三百九十七條、第四百零一條，判決如主文。
中      華      民      國     九十     年      六      月     十四     日
                              最高法院刑事第二庭
                                  審判長法官  莊  來  成
                                        法官  謝  俊  雄
                                        法官  白  文  漳
                                        法官  蘇  振  堂
                                        法官  陳  世  雄
      右正本證明與原本無異
                                              書  記  官
中      華      民      國     九十     年      六      月    二十二    日


司法院資訊處製作；財團法人民間司法改革基金會備份。
